【裁判字號】    99,台上,331
【裁判日期】    990121
【裁判案由】    偽造文書
【裁判全文】
最高法院刑事判決              九十九年度台上字第三三一號
上  訴  人  台灣高等法院台南分院檢察署檢察官
被      告  甲○○
上列上訴人因被告偽造文書案件，不服台灣高等法院台南分院中
華民國九十七年一月九日第二審判決（九十六年度上訴字第九五
九號，起訴案號：台灣台南地方法院檢察署九十六年度偵字第二
六五八號），提起上訴，本院判決如下：
    主  文
原判決撤銷，發回台灣高等法院台南分院。
    理  由
本件原判決認定被告甲○○自民國八十九年八月一日起至九十五
年一月二十八日止，受僱於台灣產物保險股份有限公司（下稱台
灣產物保險公司）台南分公司擔任業務員，並負責該公司南部地
區核保、理賠之業務。被告招攬港威營造有限公司（下稱港威公
司）工程保險時，為求美化業績，明知工程履約保證保險及預付
款保證金保證保險，在未報請總公司核可前，不能擅自承保，竟
基於偽造文書及意圖為自己不法所有之概括犯意，利用保管該分
公司經理乙○○及方世雄職章及私章之機會，連續於下述時間，
在台南市○○路○段十五號六樓該公司內，以現成之空白保險單
套印之方式，盜用乙○○與方世雄等人之印文偽造各保險單，行
使交付給要保人港威公司經理李光庭，並將港威公司繳交之部分
保險費侵占入己，挪為他用：(一)、九十二年十月二十三日：偽造
工程履約保證保險單 15-71字第92000001號，保險費新台幣（下
同）十九萬八千零六十元實際未收取。(二)、九十三年七月十五日
：偽造工程履約保證保險單 15-71字第93000001號，保險費十三
萬五千五百元實際未收取。(三)、九十三年十一月三十日：偽造工
程履約保證保險單 15-71字第93000003號，保險費三十萬元實際
未收取。(四)、九十三年十二月二十一日：偽造預付款保證金保證
保險單 15-73字第93000001號，保險費六十八萬五千三百二十二
元實際未收取。(五)、九十四年五月十七日：偽造工程履約保證保
險單 15-71字第94000001號，保險費二十八萬零一百六十元實際
未收取。(六)、九十四年六月十五日：偽造預付款保證金保證保險
單 15-73字第94000002號，保險費十萬八千六百二十元實際未收
取。(七)、九十四年十月十一日：偽造工程履約保證保險單 15-71
字第94000003號，並向港威公司收取保險費一百七十六萬元後，
侵占入己花用。(八)、九十四年十一月十五日：偽造預付款保證金
保證保險單 15-73字第94000003號，並向港威公司收取保險費一
百九十三萬五千元後，侵占入己花用。嗣因港威公司工程延宕，
15-71 字第93000001號保險單之被保險人高雄市舊城國民小學訴
請台灣產物保險公司求償，該公司始悉上情，均足以生損害予台
灣產物保險公司、乙○○、方世雄與港威公司等人等情。因而撤
銷第一審之科刑判決，改判依修正前刑法牽連犯及連續犯關係從
一重論處被告犯連續業務侵占罪刑。固非無見。
惟查：(一)、審理事實之法院，對於被告有利及不利之證據，應一
律注意，詳為調查，綜合全案證據資料，本於職權定其取捨，依
自由心證而為事實之判斷。如有應調查之證據未予調查，率行判
決，即有應於審判期日調查之證據，未予調查之違法。原判決認
定其事實欄編號(一)至(八)之保險單係被告盜用公司經理乙○○、方
世雄等人之印文所偽造等情，如果非虛，依卷附上揭偽造編號(四)
保險單觀之，其上似尚有非套印之台灣產物保險公司印文、對保
人陳育進對保之署押，且依據此保單製作之保費收據上亦蓋有「
台灣產物保險股份有限公司台南分公司經理收費專用章」（見一
審卷第一０三至一０四頁）；編號(六)保險單上似尚有方世雄署押
、對保人陳○○署押（名字難以判定，見一審卷第八十二頁）；
依據編號(七)保險單所製作之保費收據上似蓋有「台灣產物保險股
份有限公司台南分公司經理收費專用章」（見一審卷第八十七頁
）；編號(三)保險單上似有對保人王永和署押及台灣產物保險公司
印文，依據此保單製作之保費收據上似蓋有「台灣產物保險股份
有限公司台南分公司經理收費專用章」（見一審卷第九十七至九
十八頁）。以上各保費收據上之印文及偽造保險單上之各印文、
署押，是否被告所盜蓋或偽造？如是，該保費收據即係被告偽造
之私文書，自應併予審判，保險單上偽造之印文、署押亦應依刑
法第二百十九條規定諭知沒收。如否，被告是否與陳育進、陳○
○、王永和等人共同犯罪？原審在攸關犯罪事實之認定及被告涉
犯罪名暨沒收與否之重要事項，未澈查剖析釐清，即行判決，自
非適法。(二)、有罪判決書之事實一欄，為判斷其適用法律當否之
準據，法院應將依職權認定犯罪事實有關之事項，翔實記載，然
後於理由內逐一說明其憑以認定之證據，並使事實認定與理由說
明，互相適合。又刑法第三百三十六條第二項之業務上侵占罪，
以基於業務上之關係而持有他人之物，實行侵占為構成要件，行
為人對於侵占之物，如何係本於其業務上關係而持有，自應於事
實欄詳予記載，方為合法。原判決理由欄說明被告將保險費侵占
入己花用之行為，係犯業務侵占罪，然未於事實欄記載認定被告
有收取保險費之職責或業務，致其理由說明失其事實依據，亦有
未合。上訴意旨指摘原判決不當，非無理由，應認有撤銷發回更
審之原因。
據上論結，應依刑事訴訟法第三百九十七條、第四百零一條，判
決如主文。
中    華    民    國  九十九  年    一    月  二十一  日
                      最高法院刑事第十三庭
                          審判長法官  賴  忠  星
                                法官  呂  丹  玉
                                法官  吳      燦
                                法官  蔡  名  曜
                                法官  葉  麗  霞
      本件正本證明與原本無異
                                      書  記  官
中    華    民    國  九十九  年    一    月  二十五  日
                                                      Ｅ

司法院資訊處製作；財團法人民間司法改革基金會備份。
